臺灣新竹地方法院民事判決　　　　　　　　94年度訴字第62號
原　　　告　財政部國有財產局台灣中區辦事處新竹分處
法定代理人　戊○○
訴訟代理人　丙○○
被　　　告　壬○○
　　　　　　己○○
　　　　　　甲○○
　　　　　　　　　　　　號
　　　　　　辛○○
　　　　　　　　　　　　號
　　　　　　庚○○
　　　　　　　　　　　　之三號.
　　　　　　乙○○
　　　　　　　　　　　　五號
　　　　　　丁○○
　　　　　　　　　　　　號
上列當事人間返還無權占有土地事件，本院於民國94年11月29日
辯論終結，判決如下：
    主      文
被告壬○○應將坐落新竹縣橫山鄉○○段如附圖所示三七六地號
面積九二．九六平方公尺、三七七地號面積八．二三平方公尺，
三七九地號面積一六０．二九平方公尺，四一六地號面積九０．
七四平公尺，四二０地號面積七八．二０平方公尺，四二五地號
面積五八二．二三平方公尺，四二七地號面積八一．五三平方公
尺，四二八地號面積一五三．八九平方公尺土地上之地上物（柏
油路面）除去，將同段四二０地號，面積一五三．一七平方公尺
土地上之鋼架屋拆除，並將上開土地返還原告。
被告己○○應將坐落新竹縣橫山鄉○○段四二五地號上如附圖所
示面積一二一．三二平方公尺土地上之地上物拆除，並將土地返
還原告。
被告甲○○應將坐落新竹縣橫山鄉○○段如附圖所示四一一地號
面積０．六三平方公尺、四一七地號面積七六．０四平方公尺，
四一六地號面積０．四四平方公尺，四二０地號面積三一．０八
平方公尺土地上之地上物（鋼架屋）拆除，並將上開土地返還原
告。
被告辛○○應將坐落新竹縣橫山鄉○○段四一六地號上如附圖所
示面積八五．五六平方公尺土地上之地上物（鋼架屋）拆除，並
將土地返還原告。
被告庚○○應將坐落新竹縣橫山鄉○○段如附圖所示三七六地號
面積一八．０七平方公尺、三七七地號面積三三．七七平方公尺
，四一六地號面積二二．一七平方公尺土地上之地上物（鋼架屋
）拆除，並將上開土地返還原告。
被告乙○○應將坐落新竹縣橫山鄉○○段四一六地號上如附圖所
示面積九四．四八平方公尺土地上之地上物（鋼架屋）拆除，並
將土地返還原告。
被告丁○○應將坐落新竹縣橫山鄉○○段如附圖所示四一七地號
面積八．０九平方公尺、四一六地號面積八四．三六平方公尺，
四二０地號面積九．０五平方公尺土地上之地上物（鋼架屋）拆
除，並將上開土地返還原告。
訴訟費用由被告壬○○負擔百分之八十三、被告己○○負擔百分
之十、被告甲○○、辛○○、庚○○各負擔百分之一、被告乙○○、丁○○各負擔百分之二。
本判決於原告以新台幣肆拾壹萬貳仟元供擔保後，得假執行；但
被告壬○○、甲○○、辛○○、庚○○、乙○○、丁○○等人，
如於假執行程序實施前，分別以新臺幣壹佰零參萬陸仟元、壹萬
參仟元、壹萬柒仟元、壹萬零陸佰元、壹萬玖仟元、壹萬玖仟元
為原告預供擔保，得免為假執行。
    事實及理由
一、原告主張：
（一）緣坐落新竹縣橫山鄉○○段376、377、379、411、416、
      417、420、425、427及428地號（重測前為南河段231-1、
      231-102、231-107、231-125、231-126、611、612、613
      、614、615地號）土地，係原告所管理之國有財產，詎被
      告壬○○、己○○、甲○○、辛○○、庚○○、乙○○、
      丁○○等人無正當權源，被告壬○○於同段376、377、37
      9、416、420、425、427、428地號搭建鐵皮棚房及舖設柏
      油地作停車場使用，被告己○○、辛○○分別在同段425
      、416地號搭建鐵皮造棚房使用、被告甲○○在同段411、
      417及420地號搭建鐵皮造棚房使用、被告庚○○亦在同段
      376、377、416地號搭建鐵皮造棚房使用、被告范光光龍
      在同段416地號搭建鐵皮造棚房使用、被告丁○○在同段
      416、417及420地號搭建磚造、鐵皮造棚房使用。
（二）按所有權人對於無權占有其所有物者，得請求返還之，對
      於妨害其所有權者，得請求除去之，民法第767條前段、
      中段分別定有明文。又雖非所有人，但依法律之規定，得
      行使所有權人之權利者，如國有財產之管理機關，自得行
      使上開權利，此參最高法院51年台上字第2680 號判例自
      明。被告等7人未經原告機關之同意，擅自占用系爭地號
      土地，渠等並無租賃、借貸、地上權等合法使用權源，係
      屬無權占有國有土地，且經原告以93年9月29日台財產中
      新三字第0930009834號函，限渠等於同年10月30日前騰空
      地上物、交還土地，惟渠等均置之不理。原告自得依民法
      第767條之規定，請求被告等人除去上開地上物，並返還
      系爭之土地。為此聲明：除供擔保金額外，餘如主文所示
      。
（三）對被告抗辯之陳述：
  １、被告等人所有之建物並不符合國有財產法第42條第1項但
      書暨同法第49條辦理出租、讓售之規定：
    、按國有財產法第42條第1項規定：「非公用財產類不動
        產之出租，得以標租方式辦理。但合於左列各款規定之
        一者，得逕予出租：一、原有租賃期限屆滿，未逾六個
        月者。二、民國82年7月21日前已實際使用，並願繳清
        歷年使用補償金者。三、依法得讓售者。」。暨依國有
        非公用不動產租賃作業程序第15條第1、2項規定：「依
        國有財產法第42條規定出租之建築基地，除主體建築物
        座落之國有基外，其毗鄰為自始實際使用範圍內之國有
        土地，亦得一併辦理出租。主體建築物座落私有土地，
        其建築時間在民國59年3月2日（89年1月12日修正國有
        財產法第42條規定，建築時間修正為82年7月21日）以
        前，毗鄰該私有土地，且為該主體建築物自始實際使用
        範圍內之國有土地，得依國有財產法第42條規定辦理出
        租。」，上述法規均明文規定須於82年7月21日以前已
        實際使用，始得依國有財產法第42條第1項規定辦理建
        築基地之出租，先予陳明。
    、查其中被告等5人提出台灣新竹地方法院檢察署93年度
        偵字第409號不起訴處分書，該處分書中記載：「被告
        甲○○在系爭土地上已種植1、20年之果樹；被告辛○○已在系爭土地種菜30多年；被告乙○○早於40幾年前
        就在系爭土地上種菜；被告丁○○亦在系爭土地上種菜
        40多年；被告庚○○之土地係乙○○借用，自得承受乙○○之權利……」，此皆為被告等5人自認無權使用系
        爭土地耕作使用數年。惟查，原告機關分別於92年7月
        10日、9月8日、12月8日3次派員至系爭土地勘查，現況
        為興建中鐵皮造樓房、舖設柏油地等， 嗣經原告於92
        年11月21日以台財產中新三字第0920011489號函，請被
        告等人於92年12月31日前騰空地上物、交還土地及依民
        法第179條不當得利法則給付占用期間之使用補償金，
        被告等七人雖已依規定給付原告機關占用使用補償金，
        惟地上物仍繼續建興，準此，可資證明被告等人所有之
        地上物非於82年7月21日以前已自始實際使用至今，自
        與國有財產法第42條第1項但書之構成要件不合，是系
        爭土地無法辦理出租予被告等人。
    、次按國有財產法第49條規定：「非公用財產類之不動產
        ，其已有租賃關係者，得讓售與直接使用人」，茲因被
        告等人不符合國有財產法第42條第1項辦理出租之規定
        ，且被告等人與原告機關間並無租賃關係，是亦無法依
        同法49條規定，辦理讓售。
　２、被告等人所有之地上物亦不符合國有財產法第52條之1第1
      項、第53條暨第54條辦理專案讓售、視為空地標售、現狀
      標售之規定：
    、按國有財產法第52條之1第1項規定：「非公用財產類之
        不動產，有左列各款情形之一者，得專案報經財政部核
        准讓售：一、使用他人土地之國有房屋。二、原屬國有
        房屋業已出售，其尚未併售之建築基地。三、共有不動
        產之國有持分。四、獲准整體開發範圍內之國有不動產
        。五、非屬公墓而其地目為「墓」並有墳墓之土地。六
        、其他不屬前五款情況，而其使用情形或位置情形確屬
        特殊者。」、同法第53條規定：「非公用財產類之空屋
        、空地，並無預定用途者，得予標售。前項標售，由財
        政部國有財產局辦理之。」暨同法第54條：「非公用財
        產類之不動產，使用人無租賃關係或不合第42條第1項
        第2款之規定者，應收回標售或自行利用。其有左列情
        形之一者，得經財政部核准辦理現狀標售：一、經財政
        部核准按現狀接管處理者。二、接管時已有墳墓或已作
        墓地使用者。三、使用情形複雜，短期間內無法騰空辦
        理標售，且因情形特殊，急待處理者。前項標售，由財
        政部國有財產局辦理之」。
    、又按國有非公用不動產占用處理要點第7點規定：「被
        占用國有非公用不動產符合下列情形之一者，得視為空
        地，依國有財產法第53條規定辦理標售：（一）地上種
        植蔬菜、水稻、竹類、果樹、雜木或其他農林作物者。
        （二）地上為非供居住使用之簡易棚架（屋）或貨櫃屋
        。（三）地上有簡易之畜禽舍者。（四）地上有水井、
        蓄水池、漁池、晒場、庭院或鋪設水泥、柏油者。（五
        ）地上有廢置之防空洞或碉堡者。（六）地上有駁嵌、
        花台、圍籬、護坡、擋土牆或廣告牌者。（七）地上有
        堆置物者。（八）地上有簡易攤位、停車場及其設施者
        。（九）地上為私設之水溝、巷道使用者。（十）其他
        經標售機關認定占用情形簡易者。」。惟查，被告所有
        之地上物為磚造、鐵皮造3層樓房並非簡易棚架，亦不
        符合上開規定之任何一款，爰無法專案讓售及視為空地
        、辦理現狀標售。
  ３、被告等7人並非適格之受託權利主體無法依國有財產法第
　　　13條暨第47條第2項辦理委託經營、簡式合作經營：
    、按國有財產法第13條規定：「財政部視國有財產實際情
        況之需要，得委託地方政府或適當機構代為管理或經營
        。」暨同法第47條第2項規定：「財政部國有財產局得
        以委託、合作或信託方式，配合區域計畫、都市計畫辦
        理左列事項：一、改良土地。二、興建公務或公共用房
        屋。三、其他非興建房屋之事業。」。
    、次按國有非公用財產委託經營實施要點第4點規定：「
        本要點所稱受託人，指地方政府或適當機構。前項地方
        政府，指直轄市、縣（市）政府暨所屬機關及鄉（鎮市
        ）公所；適當機構，指公立機構及依法成立之公、私法
        人。但委託經營期間在一年以下者，得由適當機構所屬
        分支機構及設有代表人或管理人之非法人團體受託經營
        。」。
    、茲因被告等人非直轄市、縣（市）政府暨所屬機關及鄉
        （鎮市）公所、公立機構、公、私法人、設有代表人或
        管理人之非法人團體，又依財政部國有財產局94年5月
        31日台財產局改字第0940015838號函「財政部國有財產
        局所屬地區辦事處暨分處辦理國有非公用土地簡式合作
        經營工作計畫」第四項第一點但書規定：「已被占用應
        按基地租金標準計收使用補償金之土地，不適用本計畫
        。」是被告等人亦無法依上開法規辦理委託經營或簡式
        合作經營。
　４、按財政部國有財產局94年1月18日台財產局管字第0940001
      245號函主旨：「行政院核示，為避免『國土復育條例』
      完成立法後執行面臨困難，除報經中央目得事業主管機關
      核准之公共或公用事業等情外，暫緩受理新的公有山坡地
      出租或放租作業」，暨財政部94年4月20日台財產管字第
      09400011775號函檢附94年3月21日召開「研商『國土復育
      策略方案暨行動計畫』涉國產業務部分相關執行事宜」會
      議紀錄會商結論第二點第（六）項規定：「山坡地（高、
      中、低海拔山區）、海岸地區、嚴重地層下陷地區，除辦
      理公共設施及公用事業設施及本方案之遷居安置事宜外，
      禁止處分。」又該禁止處分包括讓售及標售部分。另依財
      政部國有財產局94年4月28日台財產局改字第0940012721
      號函主旨：「為配合行政院『國土復育策略方案暨行動計
      畫』執行，其實施範圍內本局經管之山坡地（高、中、低
      海拔山區）、海岸地區、嚴重地層下陷地區之國有非公用
      土地，除生態保育或研究有關之設施、及依該方案辦理之
      安置等用途外，暫緩受理申請委託經營及簡式合作經營案
      件……」，又依新竹縣政府94年4月7日府農保字第094004
      6900號函略以：「本縣橫山鄉○○段土地……經查該地段
      （重測前為南河段）全屬山坡地範圍內之土地……」。是
      系爭土地因屬山坡地範圍內之土地亦無法受理出租、放租
      、讓售、標售及申請委託經營及簡式合作經營案件。
  ５、再按國有非公用不動產占用處理要點第5點規定，國有非
　　　公用不動產被私人占用，倘符合國有財產法及相關法令規
　　　定者，得以出租、讓售、專案讓售、視為空地標售、現狀
  　　標售或委託經營等方式處理，惟被告等人無權占用原告機
    　關經管之系爭土地，均不符合上開可得處分之規定，且原
      告機關於依刑法第320條規定移請新竹縣警察局偵辦前，
      亦先以前開號函請被告等人自行拆除地上物、交還系爭土
      地，惟被告等人均不以理會繼續施工加以興建，原告機關
      已善盡告知之義務，且本案尋求民事訴訟途徑，請求被告
      等人拆屋還地，此皆與法有據，並無被告等人所稱權利濫
      用之疑慮。
二、被告壬○○辯稱：
（一）被告壬○○之父於三十幾年間起即在新竹縣橫山鄉○○段
      231-1、231-102、231-107、611、612、613、614、615
      地號土地上種植水稻，被告壬○○繼續使用迄今已有五十
      多年，且被告壬○○年輕時係在完全不知情之情況下繼續
      使用前開地號土地，而且新竹縣橫山鄉公所於開闢內灣外
      環道路時，即占用被告壬○○之私有土地，並未給付被告
      壬○○任何補償費，承辦人員並欺騙被告壬○○稱其所占
      用被告之私有土地，會協商被告壬○○取得附近之國有土
      地，以示補償，被告當時信以為真，並未向新竹縣橫山鄉
      公所要求補償費，未料今日會成為無權占有國有土地之被
      告，內心實難甘服。
（二）被告壬○○於前開土地上付出心血甚多，且投下不少資本
      ，原告與新竹縣橫山鄉公所均為政府單位，被告為免損失
      ，願出資購買占用部分土地等語。為此聲明：原告之訴駁
      回；如受不利判決，願供擔保請准免為假執行。
三、被告甲○○、辛○○、庚○○、乙○○、丁○○則以：
（一）國有非公用不動產被公司組織之公營事業機構或私人占用
      ，其符合國有財產法及相關法令規定者，得以出租、讓售
      、專案讓售、視為空地標售、現狀標售或委託經營等方式
      處理。對於無法依前項方式處理之被占用不動產，應通知
      占用人自行拆除或騰空交還。占用人拒不配合辦理者，得
      斟酌占用情節，依下列方式處理：（一）違反相關法律或
      使用管制者，通知或協調主管機關依法處理。（二）以民
      事訴訟排除。（三）依刑法第三百二十條規定移請地方警
      察機關偵辦或逕向檢察機關告訴；被占用國有非公用不動
      產符合下列情形之一者，得視為空地，依國有財產法第53
      條規定辦理標售：（一）地上種植蔬菜、水稻、竹類、果
      樹、雜木或其他農林作物者。（二）地上為非供居住使用
      之簡易棚架（屋）或貨櫃屋。（三）地上有簡易之畜禽舍
      者。（四）地上有水井、蓄水池、漁池、晒場、庭院或鋪
      設水泥、柏油者。（五）地上有廢置之防空洞或碉堡者。
      （六）地上有駁嵌、花台、圍籬、護坡、擋土牆或廣告牌
      者。（七）地上有堆置物者。（八）地上有簡易攤位、停
      車場及其設施者。（九）地上為私設之水溝、巷道使用者
      。（一○）其他經標售機關認定占用情形簡易者。非公用
      財產類不動產之出租，得以標租方式辦理。但合於左列各
      款規定之一者，得逕予出租︰一、原有租賃期限屆滿，未
      逾六個月者。二、民國82年7月21日前已實際使用，並願
      繳清歷年使用補償金者。三、依法得讓售者。國有非公用
      不動產被占用處理要點第5、7點及國有財產法第42條第1
      項定有明文。
（二）依上國有非公用不動產被占用處理要點第5點規定，顯見
      處理被私人占用之國有非公用不動產，若符合國有財產法
      及相關法令規定者，應先以出租、讓售、專案讓售、視為
      空地標售、現狀標售或委託經營等方式處理，於無法依上
      開方式處理，始得通知占用人自行拆除或騰空交還，並於
      占用人拒不配合辦理者，始得斟酌占用情節，依訴訟或移
      請地方警察機關偵辦或逕向檢察機關告訴。
（三）本件被告甲○○在系爭土地上已種植一、二十年之果樹，
      被告辛○○在系爭土地上已種菜二十多年，被告乙○○早
      在四十幾年前就在系爭土地上種菜，被告丁○○亦在系爭
      土地上種菜四十多年，被告庚○○之土地係乙○○借用，
      自得承受乙○○之權利，被告等人至少於82年前即已占有
      系爭土地使用，依上開國有非公用不動產被占用處理要點
      第7點規定，原告應將系爭土地辦理讓售，再退萬步言，
      依國有財產法第42條規定，被告等人早於82年7月21日前
      即在系爭土地上使用，被告亦願繳清歷年使用補償金，實
      際上被告亦皆已依原告要求繳清最近7年之土地使用補償
      金，依上法文所示，原告亦應依被告使用系爭土地範圍，
      逕自將該土地出租予被告，是原告遽要被告拆屋還地，實
      無理由，於法不合。
（四）被告等人在系爭土地上投注一輩子之心力、花費無數之金
      錢，實係因被告等人深愛這片土地所致，本件原告可以將
      系爭土地出租或讓售之方式處理為被告等人所占用之不動
      產，顯尚不須對被告以民事訴訟方式排除被告之占用，原
      告遽以訴訟要求被告等人拆屋還地，似有權利濫用之嫌。
（五）為此聲明：原告之訴及假執行之聲請均駁回；如受不利之
      判決，願提供現金或等值之金融機構可轉讓定期存單供擔
      保請准免為假執行。
四、被告己○○則以：
    伊是房子後面佔到原告土地，因蓋的時候沒有鑑界，不是故
    意要占原告的土地，系爭房屋伊目前作欣柏元民宿使用等語
    。並聲明：請求駁回原告之訴。
五、得心證之理由：
（一）原告主張坐落新竹縣橫山鄉○○段376、377、379、411、
      416、417、420、425、427、428地號（重測前為南河段
      231-1、231-102、231-107、231-125、231-126、611、
      612、613、614、615地號）土地為其所管理之國有財產，
      經被告壬○○、己○○、甲○○、辛○○、庚○○、乙○○、丁○○無權占用，分別搭建如附圖所示位置、面積之
      鋼架屋、民宿及停車場等事實，業據提出土地登記謄本、
      土地勘清查表、現場照片、財政部國有財產局台灣中區辦
      事處新竹分處函等件為證，並為被告所不爭執，復經本院
      會同新竹縣竹東地政事務所人員至現場履勘並繪製土地複
      丈成果圖在卷，堪信屬實。
（二）被告甲○○、辛○○、庚○○、乙○○、丁○○雖辯稱渠
      等符合國有非公用不動產被占用處理要點第5、7點及國有
      財產法第42條第1項規定，原告應將系爭土地讓售或出租
      予被告，其逕訴訟要求被告等人拆屋還地，似有權利濫用
      之嫌；被告壬○○則辯稱：伊繼先父使用系爭土地迄今已
      有五十多年，且橫山鄉公所於開闢內灣外環道路時亦占用
      伊私有土地，未給伊任何補償，承辦人員並欺騙伊會協助
      伊取得附近國有土地以示補償，原告與新竹縣橫山鄉公所
      均為政府單位，被告為免損失，願出資購買占用土地云云
      。惟查，被告等人占用系爭土地並無合法權源已如前述，
      縱認其等符合國有非公用不動產被占用處理要點及國有財
      產法規定承租、承購之資格，於未辦妥占用土地移轉登記
      前，仍屬無權占有甚明，原告基於系爭土地管理機關維護
      國家財產之職責，依法訴請被告拆屋還地，應無權利濫用
      可言。又被告壬○○所有土地若有被政府機關無權占用情
      形，自可依法訴請返還，惟與本件並無關聯，非可執此抗
      辯。至被告等人得否申請承購或承租系爭土地，乃屬相關
      主管機關權責，非司法機關所能置喙，附此敘明。
（三）按所有權人對於無權占有其所有物者，得請求返還之，對
      於妨害其所有權者，得請求除去之，民法第767條定有明
      文。本件被告占用如附圖所示之系爭土地既無合法權源，
      從而，原告本於上開規定，請求被告等人將系爭土地如附
      圖所示之地上物拆除並交還土地，洵屬正當，應予准許。
六、本件為判決基礎之事證已臻明確，兩造其餘攻擊防禦方法，
    經審酌核與判決結果無影響者，無庸一一贅敘，附此敘明。
七、本件除被告己○○外，其餘兩造均陳明願供擔保聲請宣告假
    執行及免為假執行，經核均無不合，爰分別酌定相當擔保金
    額准許之。
八、結論：本件原告之訴為有理由，並依民事訴訟法第78條、第
    85條第1項但書、第390條第2項、第392條，判決如主文。
中　　華　　民　　國　　94　　年　　12　　月　　20　　日
                  民事第二庭    法　官　楊明箴
以上正本係照原本作成。
如對本判決上訴，須於判決送達後20日內向本院提出上訴狀。
中　　華　　民　　國　　94　　年　　12　　月　　20　　日
                                書記官　許麗汝
